ACORDAO-COMPLETO-2458501

ACÓRDÃO 1718/2021 ATA 4/2021 - PRIMEIRA CÂMARA

VISTOS, relatados e discutidos estes autos de aposentadoria concedida pelo extinto Ministério do Planejamento, Desenvolvimento e Gestão,
ACORDAM os Ministros do Tribunal de Contas da União, reunidos em sessão da Primeira Câmara, diante das razões expostas pelo Relator, com fundamento nos arts. 71, inciso III, da Constituição Federal, 1º, inciso V, 39, inciso II, e 45 da Lei 8.443/1992, em:
9.1. considerar ilegal o ato de aposentadoria de interesse da sra. Nair Jane da Silva Brito, recusando seu registro;
9.2. dispensar o ressarcimento das quantias indevidamente recebidas, em boa-fé, pela interessada, consoante o Enunciado 106 da Súmula de Jurisprudência deste Tribunal;
9.3. determinar ao Departamento de Centralização de Serviços de Inativos e Pensionistas do Ministério da Economia que:
9.3.1. faça cessar, no prazo de 15 (quinze) dias, contado a partir da ciência desta deliberação, os pagamentos decorrentes do ato impugnado, sob pena de responsabilidade solidária da autoridade administrativa omissa, consoante disposto nos arts. 71, inciso IX, da Constituição Federal e 262 do Regimento Interno desta Corte;
9.3.2. dê ciência desta deliberação à sra. Nair Jane da Silva Brito, alertando-a de que o efeito suspensivo proveniente da interposição de eventuais recursos, caso não providos, não a exime da devolução dos valores indevidamente percebidos após a notificação;
9.3.3. envie a esta Corte de Contas, no prazo de 30 (trinta) dias, por cópia, comprovante de que a interessada teve ciência desta deliberação;
9.4. esclarecer à unidade de origem, com supedâneo no art. 262, § 2º, do Regimento Interno, que a concessão considerada ilegal poderá prosperar mediante a emissão e o encaminhamento a este Tribunal de novo ato concessório, escoimado da irregularidade apontada nestes autos.

Apreciação, para fins de registro, de aposentadoria concedida pelo extinto Ministério do Planejamento, Desenvolvimento e Gestão.

Primeira Câmara

Ministério do Planejamento, Desenvolvimento e Gestão (extinto).

3. Interessada: Nair Jane da Silva Brito (XXX.555.992-XX).

13.1. Ministros presentes: Walton Alencar Rodrigues (Presidente), Benjamin Zymler (Relator) e Jorge Oliveira.
13.2. Ministro-Substituto convocado: Marcos Bemquerer Costa.

BENJAMIN ZYMLER

Adoto como relatório, com os ajustes de forma pertinentes, a instrução elaborada no âmbito da Secretaria de Fiscalização de Integridade de Atos e Pagamentos de Pessoal e de Benefícios Sociais (Sefip) , a qual contou com a anuência dos dirigentes da unidade técnica e do representante do Ministério Público nos autos:
"INTRODUÇÃO
1.	Trata-se de atos de concessão de aposentadoria de Elida Faustino Almeida, Nair Jane da Silva Brito, Dalvanir da Silva Duarte, Maria de Fatima de Lima Melo, Joelma Carvalho Sales, Creuza Evangelista, Edna Odilair Alves e Jose Francisco Sarmento, ex-servidores do Ministério do Planejamento, Desenvolvimento e Gestão (Extinta) . 
2.	Os atos foram submetidos, para fim de registro, à apreciação do Tribunal de Contas da União (TCU) , de acordo com o art. 71, inciso III, da Constituição Federal. O cadastramento e a disponibilização ao TCU ocorreram por intermédio do Sistema de Apreciação e Registro de Atos de Admissão e Concessões, na forma dos arts. 2º, caput e incisos I a VI, e 4º, caput, da Instrução Normativa-TCU 78/2018.
HISTÓRICO
3.	Por meio do Acórdão 3345/2020-TCU-Primeira Câmara, relatado pelo Ministro Benjamin Zymler (peça 14) , o TCU considerou legais para fins de registro os atos de concessão deste processo, à exceção daquele referente à Sra. Nair Jane da Silva Brito. 
4.	Em relação a este ato, restou determinado à Sefip, no item 1.7.1 do citado Acórdão, que, previamente à apreciação conclusiva do referido ato, obtivesse junto ao órgão de origem, mediante a realização de diligência, o mapa do tempo de contribuição da Sra. Nair Jane da Silva Brito, aferindo, na sequência, a exação do percentual de anuênios incluído nos proventos (21%) .
5.	Em cumprimento à determinação acima, a Sefip encaminhou diligência ao jurisdicionado (peça 15) , que atendeu à referida demanda por meio da documentação acostada às peças 20-21.
EXAME TÉCNICO
6.	De acordo com o mapa de tempo de serviço (peça 21) , foram concedidos à Sra. Nair Jane da Silva Brito 21 anuênios. Desse total de anuênios, dezenove se referem ao período de 2/1/1980 a 14/2/2019, em que a ex-servidora laborou para o Governo do ex-Território de Roraima, e dois anuênios se referem aos períodos de 1º/4/1975 a 1º/2/1977 e 2/2/1977 a 31/10/1977, em que a interessada trabalhou no Governo do ex-Território de Roraima e na iniciativa privada, respectivamente.
7.	Percebe-se que a inativa trabalhou por dois períodos no Governo do ex-Território de Roraima, porém houve ruptura do vínculo jurídico da servidora com a Administração Pública Federal, o que não lhe permite a aquisição de anuênios sobre esses períodos, conforme enunciado do Acórdão 5208/2020-TCU-Segunda Câmara, de relatoria do Ministro-Substituto André de Carvalho:
'A contagem de tempo relativo a cargo público pregresso para percepção de adicional por tempo de serviço somente é permitida quando não houver rompimento do vínculo jurídico do servidor com a Administração Pública Federal, ou seja, quando existir simultaneidade entre a vacância de um cargo e a ocupação de outro' (sem grifos no original) .
8.	Outro período que contou para o cômputo de anuênio para a ex-servidora foi o tempo de iniciativa privada, o que também não é permitido pela jurisprudência do TCU, conforme enunciado do Acórdão 5403/2020-TCU-Segunda Câmara, de relatoria do Ministro Augusto Nardes: 'Para concessão de gratificação por tempo de serviço ou adicional de anuênios, não se admite computar tempo de serviço prestado em empresas públicas e sociedades de economia mista não federais ou em empresas privadas'.
9.	Portanto, constata-se que a Sra. Nair Jane da Silva Brito só fez jus a 19% de adicional por tempo de serviço (anuênios) , referente ao período de 2/1/1980 a 14/2/2019.
10.	Assim, tendo em vista que a inativa está percebendo 21% de anuênios, conforme contracheque (peça 23) , o ato deve ser considerado ilegal, com determinação ao jurisdicionado para reduzir os anuênios da ex-servidora para 19%.
CONCLUSÃO
11.	 Em razão do exposto, e tendo em vista as análises realizadas no ato inicial de concessão de aposentadoria de Nair Jane da Silva Brito, esta Unidade Técnica considera que o ato em tela deve ser considerado ilegal, com determinação ao Ministério do Planejamento, Desenvolvimento e Gestão (extinto) para reduzir os anuênios da inativa para 19%.
12.	Quanto aos valores indevidos já pagos, propõe-se dispensar a devolução, com fundamento no Enunciado 106 da Súmula da Jurisprudência do TCU.
13.	Por fim, vale destacar que o ato ingressou no TCU há menos de cinco anos. (...) 
PROPOSTA DE ENCAMINHAMENTO
14.	Ante o exposto, e com base nos arts. 71, inciso III, da Constituição Federal, 1º, inciso V, e 39, inciso II, da Lei 8.443/1992 e 260, § 1º, do Regimento Interno, propõe-se:
a) considerar ILEGAL e recusar o registro do ato inicial de concessão de aposentadoria de Nair Jane da Silva Brito;
b) dispensar a devolução dos valores indevidamente recebidos até a data da ciência do acórdão que vier a ser prolatado, com base no Enunciado 106 da Súmula da Jurisprudência do TCU;
c) determinar ao Ministério do Planejamento, Desenvolvimento e Gestão (extinto) , com base nos arts. 45 da Lei 8.443/1992 e 4º, inciso I, da Resolução-TCU 315/2020, que:
c.1) reduza a rubrica de anuênios da inativa Nair Jane da Silva Brito para 19%, comunicando ao TCU, no prazo de quinze dias, as providências adotadas, nos termos dos arts. 262, caput, do Regimento Interno do TCU e 8º, caput, da Resolução-TCU 206/2007;
c.2) cadastre novo ato de Nair Jane da Silva Brito, livre da irregularidade apontada, submetendo-o ao TCU no prazo de trinta dias, nos termos dos arts. 262, § 2º, do Regimento Interno do TCU e 19, § 3º, da Instrução Normativa-TCU 78/2018;
c.3) informe à ex-servidora o teor do acórdão que vier a ser prolatado, encaminhando ao TCU, no prazo de trinta dias, comprovante da data de ciência pela interessada, nos termos do art. 4º, § 3º, da Resolução-TCU 170/2004, alertando-a de que o efeito suspensivo proveniente de eventual interposição de recurso junto ao TCU não a exime da devolução dos valores indevidamente percebidos após a notificação, em caso de não provimento desse recurso."
É o relatório.

não há

Procurador Sergio Ricardo Costa Caribé.

APOSENTADORIA. ATRIBUIÇÃO EM EXCESSO DE ADICIONAL POR TEMPO DE SERVIÇO. ILEGALIDADE. NEGATIVA DE REGISTRO. DETERMINAÇÕES.

APOSENTADORIA (APOS)

Secretaria de Fiscalização de Integridade de Atos e Pagamentos de Pessoal e de Benefícios Sociais (Sefip).

Em exame, a aposentadoria da sra. Nair Jane da Silva Brito, ex-servidora do antigo território federal de Roraima.
2.	Instruindo o feito, a Secretaria de Fiscalização de Integridade de Atos e Pagamentos de Pessoal e de Benefícios Sociais (Sefip) propugna a negativa de registro do ato, em face da atribuição em excesso de anuênios à interessada.
3.	O Ministério Público põe-se de acordo.
4.	Acompanho os pareceres, por seus fundamentos.
5.	Segundo informam os autos, a sra. Nair Jane da Silva Brito trabalhou para o governo federal, ininterruptamente, no período de 2/1/1980 a 15/2/2019, quando se inativou no cargo de professor. Afora isso, averbou nove meses de atividade privada, laborados entre fevereiro e outubro de 1977, e, mais importante, um ano e dez meses de serviço público federal, trabalhados de abril de 1975 a fevereiro de 1977, junto ao governo do ex-território (peça 21, p. 6) .
6.	Como à inativa foi atribuído o percentual de 21% de anuênios, presume-se ter sido computado para tanto sua primeira passagem pela administração pública.
7.	Ocorre que a jurisprudência desta Corte, lastreada na Nota Técnica 282/2011/CGNOR/DENOP/SRH/MP - oriunda, como se vê, do órgão central do Sistema de Pessoal Civil da Administração Federal (Sipec) -, não admite a utilização, para a concessão de anuênios, de períodos descontínuos de trabalho. Em outras palavras, havendo intervalo entre o desligamento de um cargo público federal e a admissão num outro, o tempo de serviço prestado no primeiro vínculo não pode ser computado para a concessão de anuênios no segundo. Ilustram tal entendimento, entre outros, os Acórdão 4322/2015-TCU-Primeira Câmara, relatado pelo Ministro Bruno Dantas, e 11.838/2016-2ª Câmara, relatado pela Ministra Ana Arraes.
8.	No caso dos autos, entre o encerramento da primeira passagem da sra. Nair Jane da Silva Brito pela administração do ex-território de Roraima e seu ingresso no cargo no qual veio a se aposentar, passaram-se quase três anos, circunstância impeditiva do aproveitamento daquele período inicial de trabalho - ainda que qualificado como tempo de serviço público federal - para fins de anuênio.  
9.	Portanto, ilegal a aposentadoria da interessada, nos termos em que concedida.
	Diante do exposto, voto no sentido de que este Colegiado adote a deliberação que ora submeto à sua apreciação.
TCU, Sala das Sessões Ministro Luciano Brandão Alves de Souza, em 23 de fevereiro de 2021.
BENJAMIN ZYMLER 
Relator